【裁判字號】    98,訴,101
【裁判日期】    980512
【裁判案由】    塗銷所有權移轉登記等
【裁判全文】
臺灣基隆地方法院民事判決               98年度訴字第101號
原      告  臺灣中小企業銀行股份有限公司
法定代理人  戊○○
訴訟代理人  甲○○
            乙○○
被      告  丁○○
兼
訴訟代理人  丙○○
上列當事人間請求塗銷所有權移轉登記等事件，本院於民國98年
5月6日言詞辯論終結，判決如下：
    主  文
被告丙○○、丁○○就如附表所示之不動產，於民國九十七年六
月二十日所為之贈與行為及於民國九十七年六月二十五日所為移
轉所有權之行為應予撤銷。
被告丁○○應將如附表所示不動產經基隆市安樂地政事務所於民
國九十七年六月二十五日收件登記字號（九七）基安字第○六○
六三○號所為登記原因夫妻贈與之所有權登記塗銷。
訴訟費用新臺幣壹萬參仟貳佰柒拾陸元由被告負擔。
    事實及理由
一、原告起訴主張：訴外人天威生物科技股份有限公司（下稱天
    威公司）分別於民國97年2月29日及同年3月3 日邀同被告丙
    ○○及訴外人陳慧燕、湯庭豪為連帶保證人，向原告申請進
    口物資融資貸款及中期放款，經原告核准，被告丙○○與上
    開訴外人乃於進口物資融資契約、連帶保證人條款、信用狀
    結匯暨墊款承認書、授權書及授信約定書等處簽名，後由天
    威公司依進口物資融資契約開立開發信用狀申請書申請原告
    為押匯墊款美金200,000 元，惟查上開放款之中期放款部分
    ，天威公司於原告撥貸後僅繳款至97年5月3日止，其後即未
    再繳款，原告遂於97年8月21 日將天威公司之債務依約視為
    全部到期，並以天威公司在本行之存款加以抵銷，然仍積欠
    有美金165,617.58元及新臺幣1,461,656 元，而被告丙○○
    為連帶保證人，自應負連帶清償責任；不料被告丙○○為逃
    避強制執行，竟於97年6月25 日將如附表所示之不動產（下
    稱系爭不動產），以夫妻贈與為原因，移轉登記為其配偶即
    被告丁○○所有，而有害及原告之債權，為此依民法第 244
    條第1項及第4項等規定，請求撤銷被告間之夫妻贈與行為及
    所有權移轉行為，並命被告丁○○塗銷系爭不動產所有權移
    轉登記，並聲明如主文第1項及第2項所示。
二、被告2 人均抗辯：被告丙○○僅係天威公司副理，奉長官命
    令擔任連帶保證人，不應負擔全部責任，否則有違公平，況
    其並不知悉天威公司財務狀況，本案確係因其積欠被告丁○
    ○債務而以系爭不動產抵債等語，並聲明：駁回原告之訴。
三、原告主張天威公司邀同被告丙○○為連帶保證人，向原告申
    請進口物資融資貸款及中期放款，後原告墊款美金 200,000
    元，惟天威公司繳款至97年5月3日止即未再繳款，原告遂於
    同年8月21 日將天威公司債務依約視為全部到期，並以其存
    款加以抵銷後，天威公司仍積欠美金165,617.58元及新臺幣
    1,461,656元；又被告丙○○於97年6月25日將系爭不動產以
    夫妻贈與原因，移轉登記為被告丁○○所有等事實，業據原
    告提出進口物資融資契約、連帶保證人條款、信用狀結匯暨
    墊款承認書、授權書及授信約定書、原告連線作業查詢單、
    基隆市安樂地政事務所電子謄本、土地登記第二類謄本、建
    物登記第二類謄本等影本各1份為證，且為被告2人所不爭執
    ，堪認為真實。
四、按債務人所為之無償行為，有害及債權者，債權人得聲請法
    院撤銷之；並得聲請命受益人或轉得人回復原狀，民法第24
    4條第1項、第4項前段分別定有明文。又按民法第244條債權
    人之撤銷權，係為保全債權之履行，所保全者乃為債權成立
    時債務人之責任財產以及債務人給付能力，不會因其詐害行
    為減少，影響債權之求償，因此債權僅需成立於詐害行為以
    前，詐害行為當時債務雖未屆清償期，債權人亦得行使撤銷
    權，最高法院88年度台上字第976 號判決意旨可供參照。又
    按保證人既係擔保他人間之債務清償責任，並非經濟之弱者
    ，且未自保證契約獲取任何利益，如認保證契約有違民法保
    護保證人之任意規定，自可不訂定保證契約，並不因其未為
    保證人而生不利益，或經濟生活受制於銀行不得不為保證之
    情形，是保證人即不得任指該契約條款為違反平等互惠原則
    或顯失公平，最高法院93年度台上字第710 號判決意旨可供
    參照。經查：
(一)天威公司邀同被告丙○○為連帶保證人向原告借款，是被告
    丙○○自應負連帶清償責任（詳下述），則原告為被告丙○
    ○之債權人甚明，而被告丙○○將系爭不動產以夫妻贈與為
    原因無償移轉登記予被告丁○○，造成被告丙○○財產積極
    地減少，亦有原告所提被告丙○○綜合所得稅各類所得資料
    清單影本1 份可供參酌。職故，被告丙○○償債能力既受影
    響，自使原告之債權有不能、困難或遲延受清償之虞，則原
    告之債權雖於系爭不動產移轉登記後之97年8月21 日始依約
    視為全部到期，惟揆諸前揭判決意旨，被告丙○○將系爭不
    動產移轉予被告丁○○之無償行為，仍有害原告之債權，原
    告得行使撤銷權。
(二)被告丙○○雖辯稱其僅係奉長官命令擔任連帶保證人，不應
    負擔全部責任云云，惟其為智識健全之成年人，乃於意思自
    由之狀態下在連帶保證人條款上簽名，且既係擔保他人間之
    債務清償責任，並非經濟之弱者，且未自保證契約獲取任何
    利益，如認保證契約有違自身利益之處，自可不訂定保證契
    約，並不因其未為保證人而生不利益，或經濟生活受制於銀
    行不得不為保證，揆諸前揭判決意旨，被告丙○○負連帶保
    證人責任，並無有何違反平等互惠原則或顯失公平情事。
(三)被告2 人另辯稱並不知悉天威公司財務狀況，本案確係因被
    告丙○○積欠被告丁○○債務而以系爭不動產抵債云云，惟
    被告2 人為夫妻，彼此間卻書立有借據、本票及租賃契約書
    等契據，已非無疑；且就系爭不動產於97年6月25 日所為之
    所有權移轉登記，登記原因為「夫妻贈與」，既為贈與，自
    屬無償行為，被告2 人上開所辯，核與登記內容不符，自非
    可採；又無償行為是否有害及債權，並不以債務人及受益人
    主觀上知有損害債權人之債權為必要，亦即被告2 人是否知
    悉天威公司之財務狀況，與本件原告得否行使撤銷權乙節並
    無關連，是以渠等上開抗辯，亦屬無據。
五、綜上所述，原告依民法第244條第1項、第4 項規定，請求撤
    銷被告間贈與行為及因履行該贈與原因之所有權移轉之物權
    行為，並塗銷該所有權移轉登記，為有理由，應予准許，爰
    判決如主文第1項、第2項所示。
六、據上論結，本件原告之訴為有理由，依民事訴訟法第85條第
    1項前段、第87條第1項，判決如主文。
中    華    民    國    98    年    5     月    12    日
                  民事庭法  官  蔡聰明
以上正本係照原本作成。
對於本件判決如有不服，應於收受送達後20日內向本院提出上訴
書狀，敘述上訴之理由，上訴於臺灣高等法院，並按他造當事人
之人數附具繕本。
中    華    民    國    98    年    5     月    12    日
                        書記官  林蔚菁


司法院資訊處製作；財團法人民間司法改革基金會備份。
